【裁判字號】    99,訴,443
【裁判日期】    990630
【裁判案由】    給付酬金
【裁判全文】
臺灣臺中地方法院民事判決               99年度訴字第443號
原      告  源商資產管理有限公司
法定代理人  丙○○
訴訟代理人  駱威文律師
被      告  辛○○
訴訟代理人  楊永吉律師
被      告  己○○
訴訟代理人  李慶松律師
複代理人    黃文皇律師
上列當事人間請求給付酬金事件，本院於民國99年6月9日言詞辯
論終結，判決如下：
    主    文
被告辛○○應給付原告新臺幣捌拾肆萬捌仟元，及自民國九十九
年二月二十六日起至清償日止，按年息百分之五計算之利息。
原告其餘之訴駁回。
訴訟費用由被告辛○○負擔百分之九十四；餘由原告負擔。
本判決原告勝訴部分於原告以新臺幣貳拾捌萬貳仟元為被告辛○○供擔保後，得假執行。但被告辛○○以新臺幣捌拾肆萬捌仟元
為原告預供擔保，得免為假執行。
原告其餘假執行之聲請駁回。
    事實及理由
壹、原告主張：
一、被告辛○○於民國98年7月12日授權代理人謝志隆與原告訂
    立專任委託銷售契約書、委託銷售／出租契約內容變更同意
    書（下稱系爭委託銷售契約），委託原告仲介銷售（出租亦
    可）坐落臺中市○區○○街二段13之1號房屋及其基地（下
    稱系爭房地），委託價額為新臺幣（下同）1,560萬元，委
    託期間自98年7月10日起至98年11月1日止。原告於同年8月
    16日尋得買方即被告己○○，並於該日由原告公司人員帶同
    前往系爭房地現場察看，原告公司人員向被告己○○表示屋
    主欲以1,780萬元出售，若買賣成立買方須付原告買賣價金2
    ％之報酬，然原告與被告己○○間並無簽訂任何居間書面契
    約。被告公司人員於被告己○○看屋後，曾致電被告己○○
    之配偶丁○○詢問購屋意願，丁○○推稱其親戚缺錢欲出售
    房屋，所以優先考慮親戚之房屋，不考慮系爭房地。惟被告
    己○○卻旋即於98年8月31日私下自行與被告辛○○訂立買
    賣契約，以總價1,560萬元買受系爭房地；同日，被告辛○○及其代理人謝志隆為規避支付依系爭委託書第5條第1項、
    第11條第1款第1、2目約定之報酬，明知實為出售，並非出
    租，竟由被告辛○○之代理人謝志隆向原告佯稱系爭房地已
    出租，表示願依系爭委託銷售契約書第17條第1、2款所定之
    月租金額支付相當於一個月租金之金額4萬元予原告，請求
    合意終止系爭委託書，原告信以為真，陷於錯誤，由原告之
    經紀營業員甲○○於98年8月31日與被告辛○○之代理人謝
    志隆於系爭委託銷售契約書第17條第3款簽名蓋章，載明系
    爭委託銷售契約書自即日終止。原告嗣於99年1月間始知被
    告辛○○早於98年8月自行將系爭房地出售與被告己○○，
    是原告係因被告辛○○偽稱業已出租之不實事實，致原告陷
    於錯誤，顯係受詐欺而為終止系爭委託書之意思表示。爰此
    ，原告依民法第92條規定，以起訴狀繕本之送達為撤銷終止
    系爭委託書之意思表示。
二、系爭房地之登記謄本所記載被告辛○○、己○○間之買賣原
    因發生日期為98年8月31日，此係俗稱之「公契」，即用以
    申報登記之「土地／建築改良物買賣所有權移轉契約書」之
    立約日期，亦即買賣雙方備齊證件交予代書並用印於申辦登
    記書類當日之日期，其應在實際成立買賣契約，俗稱「私契
    」之後數日。是以被告辛○○、己○○間所訂立不動產買賣
    契約書之訂約日期應係98年8月31日前，而非當日。縱原告
    未撤銷終止契約之意思表示，原告覓得買方即被告己○○並
    帶其看屋，係在系爭委任書終止之前，被告辛○○、己○○
    實係於委託期間內買賣系爭房地，而原告為不動產仲介業者
    ，依民法第566條第1項規定即應視為允與報酬。再依最高法
    院52年台上字第2675號判例要旨所載，被告間因原告之仲介
    而成交，被告辛○○自應依系爭委託銷售契約書第5條第1項
    約定，給付原告依買賣成交價1,560萬元之4％計算之報酬62
    4,000元，被告己○○則應依民法第566條第2項規定按價目
    表或習慣給付原告按買賣成交價1,560萬元之2％計算之報酬
    312,000元。是若認原告不得向買方即被告己○○請求報酬
    ，則依系爭委託銷售契約書第11條第1款第2目約定，被告辛○○與原告覓得之買方私下成交，視為原告已完成仲介之義
    務，被告辛○○應支付原告以委託總價6％計算之報酬。原
    告之報酬請求權不受系爭委託銷售契約書終止之影響，況原
    告已撤銷終止系爭委託銷售契約書之意思表示，被告辛○○
    應給付原告按委託總價1,560萬元6％計算之報酬936,000元
    ；因被告辛○○先前已給付原告4萬元，經扣除後，請求被
    告辛○○給付896,000元。
三、對被告抗辯之陳述：
（一）原告於受被告辛○○委託期間盡心銷售，製作DM，並利用
      各種媒體進行廣告，大力促銷，亦有接洽、帶看多組買方
      ，有售屋資料表、報紙廣告、DM、值班日誌等等可稽，是
      被告辛○○主張原告未提供任何服務，實無可採。依臺灣
      高等法院花蓮分院94年度上易字第37號判決內容，原告已
      撤銷終止契約之意思表示，被告辛○○自應給付原告報酬
      。再依最高法院58年台上字第2929號判例，被告辛○○所
      為與誠實信用原則有違，仍應支付報酬。
（二）被告己○○於98年8月16日經由原告帶看系爭房地，並至
      原告店內詳閱產權資料，且影印相關謄本資料攜回。當時
      ，被告己○○與原告即已成立居間契約，縱如被告己○○
      之抗辯，亦僅報酬數額未確定，居間契約仍已成立。而買
      賣成交前，實乃一連串議價過程，賣方恆將售價開高出心
      中底價2至3成，再讓買方殺價，故絕無一拍即合之情形發
      生，必在多次討價還價之後，方有成交之可能，此為一般
      高價買賣之常識，被告己○○豈有不知；另外，被告己○○亦有經驗知仲介費用可議價，且於看屋時，已與原告人
      員討價還價。從而，由被告己○○事後另與被告辛○○討
      價還價後，方予成交，尤臻明瞭，被告己○○抗辯屋價及
      仲介費太高為由，表示無購買意願，不合常情事理，顯係
      臨訟杜撰。
（三）系爭委託銷售契約書第11條第1項第1款約定，與內政部公
      告之不動產委託銷售契約書範本（下稱委託銷售契約書範
      本）第11條第1款第1目所訂相同，自無疑問，準此，被告
      辛○○不論係自行出售，抑或經由第三人介紹或其他類似
      之銷售行為，均應依系爭委託銷售契約書第11條第1款第1
      目約定，支付報酬。而據臺灣屏東地方法院92年度簡上字
      第80號民事判決內容，系爭委託銷售契約書第11條第1款
      第2目約定，並非無效，被告辛○○與原告覓得之買方私
      下成交，視為原告已完成仲介義務，被告辛○○不得以原
      告未為媒介而拒付報酬，仍應支付原告以委託總價6％計
      算之報酬。因此，自行出售或係經由第三人介紹出售者，
      尤應支付報酬，況與原告覓得之買方私下成交者等語。
貳、被告部分：
一、被告辛○○則以：
（一）兩造於98年7月10日簽訂系爭委託銷售契約書後，被告辛○○從未自原告處獲得有人願意買受之訊息，因原告不夠
      積極，致被告辛○○急欲出售或出租系爭房地受到延宕，
      對原告之服務態度頗為不滿。另因有士圓不動產經紀有限
      公司（下稱士圓公司）向被告辛○○表示欲仲介買方，被
      告辛○○以和原告簽有系爭委託銷售契約為由無法再行委
      任，士圓公司則表示與原告終止系爭委託銷售契約即可自
      行或另行委託他人出售。被告辛○○遂委由代理人謝志隆
      向原告說明原委，並表示欲終止契約，原告表明已花下大
      量人力、物力須給付4萬元始能終止契約。被告辛○○雖
      表示原告自始未於此次委任銷售中提供任何有意買受之訊
      息，索求4萬元不盡合理，後仍因原告堅持被告辛○○遂
      退讓接受，由代理人謝志隆於98年8月31日下午委請代書
      於系爭委託銷售契約書上載明後，持系爭委託銷售契約書
      至原告公司，由原告公司營業員甲○○和黃志豪將被告辛○○所執系爭委託銷售契約書上有關終止契約及給付4萬
      元另行謄寫於原告所執之契約書後簽名。終止系爭委託銷
      售契約後，謝志隆隨即趕往士圓公司與被告己○○簽定系
      爭房地之不動產買賣契約，買賣價金為1,480萬元，當時
      代書亦在現場，契約成立日期為建物謄本所載之98年8 月
      31日自無疑義。因此，被告辛○○、己○○間非因原告仲
      介而成立不動產買賣契約，原告依系爭委託銷售契約第5
      條第1項向被告辛○○請求服務報酬，顯屬無由。
（二）不動產居間應依不動產經紀業管理條例規範，依該條例第
      22條、第23條規定，不動產居間係要求契約，且經紀人員
      在執行業務過程中，應以不動產說明書向與委託交易之相
      對人解說，提供解說前應經委託人簽章。而目前實務不動
      產仲介和買方間之契約依內政部所定係採斡旋要約雙軌制
      ，其契約簽訂方式有買方簽署議價委託書同時提出少部分
      價金（一般稱之為議價金或斡旋金）委由仲介公司向賣方
      議價，於賣方原以斡旋價格出售時，該斡旋金即轉為定金
      ；或由買方簽署內政部公告之委託銷售契約書範本，但不
      需支付金錢。因此房仲業者宜以另份書面告知購屋者有選
      擇採用委託銷售契約書範本之權利，且內容宜扼要說明委
      託銷售契約書範本與斡旋金契約之區別及替代關係並經購
      屋者簽名確認，以釐清仲介業者之告知義務，參系爭委託
      銷售契約第5條第1項後段所載亦可知，否則依行政院公平
      交易委員會於90年5月22日公壹字第01524號令發佈之「公
      平交易法對房屋仲介業之規範說明」，將有違公平交易法
      第24條規定之虞。故被告己○○與原告間並未簽訂任何契
      約，且從原告主張無法看出雙方間有何種意思表示一致情
      形或被告己○○有為要約之表示，倘依原告主張，其帶看
      過房屋之人皆與原告成立契約，實屬荒謬不合理，故原告
      自認當時即與被告己○○成立居間契約，顯無所據。原告
      依民法第566條規定請求被告己○○給付服務報酬，即無
      理由。
（三）目前國內仲介業之交易型態，難謂其屬單純之代理、居間
      或委任關係，就業者和賣方所簽定之「不動產委託銷售契
      約書」及業者和買方所簽定之「要約書」或「議價委託書
      」觀之，其契約性質實屬混合契約，兼有代理、居間或委
      任之關係。不動產仲介除需應適用不動產經紀業管理條例
      、消費者保護法、公平交易法之相關規定外，不動產仲介
      業係屬民法訂約之媒介居間，報酬之請求，當以買賣雙方
      因居間而成立買賣契約或有效果時始應其請求。被告二人
      之買賣契約既非因原告之居間而成立，原告對契約成立亦
      未有何效果之行為。參照最高法院62年台上字第1536號判
      例、59年台上字第1944號判決、86年台上字第2230號判決
      ，所謂民法第549條第1項條文規定之「隨時終止」，不問
      定期或不定期委任，有償或無償，均不須具備任何理由終
      止之，且亦不問有無相反之約定，縱有不得撤銷之特約，
      亦不排除適用。系爭委託銷售契約不論係屬委任契約或居
      間契約，委任人或委託人依民法第549條第1項或依最高法
      院58年第2929號判例，類推適用第549條第1項，本得隨時
      終止契約。此外，再依最高法院62年台上字第1536號判例
      意旨，委任報酬請求權之喪失，尚非民法第549條第2項所
      稱之損害，受任人不得據為請求損害賠償之依據。故原告
      主張陷於錯誤致合意終止契約，爰撤銷終止契約之意思表
      示，向被告請求給付自認原應得之報酬，恐有誤解。況且
      如前所述，原告實不能對被告二人起訴，原告請求，當無
      理由。
（四）原告另依系爭委託銷售契約第11條第1款第1目及第2目向
      被告辛○○請求給付報酬，惟系爭委託銷售契約屬定型化
      契約，其中第5條第1項後段、第11條第1款本文及第2目為
      內政部公告之不動產委託銷售契約書範本中所無，依消費
      者保護法第11條第1項、第2項、第12條有關定型化契約條
      款之解釋、第16條定型化契約條款無效與契約效力及第17
      條主管機關對定型化契約的控制與模範契約之規範，上開
      系爭委託銷售契約之約定條款無效，自屬無疑。再者，系
      爭房地不動產買賣契約成立前，被告辛○○並不認識被告
      己○○，亦未有接觸，故被告辛○○並無為節省仲介費，
      故意陷原告於錯誤而終止系爭委託書。被告辛○○係於系
      爭委託銷售契約書終止後，始與被告己○○簽訂不動產買
      賣契約，原告依系爭委託銷售契約第11條第1款第1目及第
      2目請求被告辛○○給付按委託總價6％計算之服務報酬，
      顯無理由等語，資為抗辯。
二、被告己○○則以：
    被告己○○於98年8月16日經由原告公司人員帶同至系爭房
    地看屋，當時被告己○○即向原告公司人員表示房屋價款太
    高，且被告己○○以前委託之仲介費亦僅1％而已，被告己○○之後隨即離去，相隔幾日，原告公司人員先後二次打電
    話給被告己○○之配偶丁○○，詢問有無購屋意願，丁○○
    即表示因房屋價款及仲介費太高，並無意願購買。至98年8
    月底被告己○○與在永春不動產仲介擔任經紀人之友人乙○○見面，之後幾天乙○○向被告己○○表示屋主願以1,480
    萬元成交且仲介費只要1％，被告己○○因而同意由其介紹
    與屋主見面，並以前述價格成交系爭房地之買賣，是系爭房
    地買賣契約實係因訴外人乙○○之居間而成立，並非原告之
    居間，依最高法院52年台上字第2675號判例，原告主張被告
    己○○應給付居間費用，實有未合。況原告自承將系爭房地
    售價提高2至3成，足徵原告報告之價格顯係虛偽不實，被告
    己○○當無與屋主締結買賣契約之意願，此項締約結果之不
    發生，實為居間人須自行承擔之風險，依最高法院台上字第
    2675號判例及本院98年度訴字第1854號判決以觀，原告主張
    被告己○○應給付居間費用實無可採等語，資為抗辯。
、本件經兩造整理並協議簡化爭點如下：
一、原告請求之依據：
（一）先位之訴：
      原告依與被告辛○○於98年7月12日簽訂之系爭委託銷售
      契約書第5條第1項之約定請求被告辛○○給付報酬；依民
      法第566條之規定請求被告己○○給付報酬。
（二）備位之訴：
      原告依與被告辛○○於98年7月12日簽訂之系爭委託銷售
      契約書第11條第1款第1、2目約定請求被告辛○○給付報
      酬。
二、兩造之聲明：
（一）原告訴之聲明
    1.先位聲明：
      (1)被告辛○○應給付原告584,000元，及自起訴狀繕本送
        達被告之翌日即99年2月26日起至清償日止，按週年利
        率百分之五計算之利息。
      (2)被告己○○應給付原告312,000元，及自起訴狀繕本送
        達被告之翌日即99年3月3日起至清償日止，按週年利率
        百分之五計算之利息。
      (3)願供擔保，請准宣告假執行。
    2.備位聲明
      (1)被告辛○○應給付原告896,000元，及自起訴狀繕本送
        達被告之翌日即99年2月26日起至清償日止，按週年利
        率百分之五計算之利息。
      (2)願供擔保，請准宣告假執行。
（二）被告辛○○答辯聲明：
      1.原告之訴及假執行之聲請均駁回。
      2.如受不利判決，願供擔保請准宣告免為假執行。
（三）被告己○○答辯聲明：
      1.原告之訴及假執行之聲請均駁回。
      2.如受不利判決，願供擔保請准宣告免為假執行。
三、兩造不爭執之事項（本院逕採為判決之基礎，毋庸證明）：
（一）被告辛○○於98年7月12日授權代理人謝志隆與原告訂立
      系爭委託銷售契約，委託原告仲介銷售（出租亦可）系爭
      房地，委託價額為1,560萬元，委託期間自98年7月10日起
      至98年11月1日止。
（二）被告己○○於98年8月16日經原告公司人員帶同前往系爭
      房地現場察看，原告公司人員向被告己○○表示屋主欲以
      1,780萬元出售，若買賣成立買方須付原告買賣價金百分
      之二之報酬，被告公司人員於被告己○○看屋後，曾致電
      被告己○○之配偶丁○○，詢問有無購屋意願，惟原告與
      被告己○○間並無簽訂任何居間書面契約。
（三）被告辛○○之代理人謝志隆向原告表示欲終止契約，遂於
      98年8月31日由謝志隆給付原告之經紀營業員甲○○4萬元
      ，並於系爭委託書第17條第3款簽名蓋章，載明系爭委託
      書自即日終止。
（四）被告辛○○於98年7、8月間將系爭房地出售予被告己○○
      （兩造對被告間買賣系爭房地之日期、價金有爭執）。
四、兩造爭執之事項（本院判斷）：
（一）原告帶被告己○○於98年8月16日前往系爭房屋察看時，
      雙方間口頭上有無成立居間契約？
（二）原告是否係受被告辛○○之詐欺而為終止契約之意思表示
      ，於98年8月31日同意終止系爭委託書：
      原告主張：被告辛○○之代理人謝志隆於98年8月31日向
      原告佯稱系爭房地已出租，並表示願依前開專任委託銷售
      契約書第17條第1、2款所定之月租金額支付相當於一個月
      租金之金額4萬元予原告，請求合意終止前開專任委託銷
      售契約云云，原告因而信以為真，陷於錯誤，由原告經紀
      營業員甲○○於98年8月31日與被告辛○○之代理人謝志
      隆於前開專任委託銷售契約書第17條第3款簽名載記自即
      日終止云云，即合意終止前開專任委託銷售契約，是否屬
      實？
（三）被告間買賣系爭房地之訂約日期，係本院卷第41-49頁不
      動產買賣契約書上載之98年8月31日抑或早於該日？買賣
      價金為何？
（四）被告間是否係因原告之仲介而簽訂不動產買賣契約書？原
      告主張被告辛○○依系爭委託書第5條第1項須給付原告按
      買賣成交價4％計算之報酬；被告己○○依民法第566條規
      定給付原告按買賣成交價2％計算之報酬，有無理由（先
      位部分）?
（五）被告間成立之不動產買賣行為是否符合系爭委託銷售契約
      書第11條第1款第1、2目約定違約之情形？原告主張被告
      辛○○依該約定須支付原告按委託總價6％計算之報酬，
      有無理由（備位部分）？
肆、本院之判斷：
一、先位之訴：
（一）原告帶被告己○○於98年8月16日前往系爭房屋察看時，
      雙方間口頭上有無成立居間契約？
      1.按當事人互相表示意思一致者，無論其為明示或默示，
        契約即為成立。當事人對於必要之點，意思一致，而對
        於非必要之點，未經表示意思者，推定其契約為成立，
        關於該非必要之點，當事人意思不一致時，法院應依其
        事件之性質定之，民法第153條定有明文。而稱居間者
        ，依民法第565條之規定，謂當事人約定，一方為他方
        報告訂約之機會或為訂約之媒介，他方給付報酬之契約
        。是居間契約之成立，必當事人就必要之點即一方為他
        方報告訂約之機會或為訂約之媒介，他方給付報酬互相
        表示意思一致，始足當之。查被告辛○○於98年7月12
        日委託原告仲介銷售系爭房地後，被告己○○曾於98年
        8月16日經原告公司人員帶同前往系爭房地現場察看，
        原告公司人員向被告己○○表示屋主欲以1,780萬元出
        售，若買賣成立買方須付原告買賣價金百分之二之報酬
        ，被告公司人員於被告己○○看屋後，曾致電被告己○○之配偶丁○○，詢問有無購屋意願，惟原告與被告己○○間並無簽訂任何居間書面契約，此為兩造不爭執之
        事實。證人丁○○並到庭證稱：有向原告公司人員表示
        房價太高、仲介費太貴，故不願購買等語（見本院卷第
        154頁反面、第155頁正面）。被告己○○固於98年8月
        16日經由原告公司人員帶看系爭房地，並至原告店內詳
        閱產權資料，且影印相關謄本資料攜回，但此為原告受
        委託仲介銷售系爭房地所提供之諮商等服務，且為吸引
        買受者前來詢問、察看、瞭解屋況，決定是否購買，進
        而委託原告議價或斡旋所必要，自難因此推認原告與被
        告己○○間之居間契約業已成立。
      2.按不動產之買賣、互易、租賃或代理銷售，如委由經紀
        業仲介或代銷者，其不動產承租、承購要約書，應由經
        紀業指派經紀人簽章：不動產經紀業管理條例第22條第
        1項第2款定有明文。目前經由不動產仲介業者之廣告等
        得知銷售訊息而與不動產業者接觸之購屋者，得選擇簽
        署內政部所定之不動產委託銷售契約書範本所附之要約
        書，或簽署斡旋契約，委由房屋仲介業者向屋主要約或
        議價，此有內政部編定之不動產委託銷售契約書範本、
        要約書及要約書簽約注意事項附卷可稽（見本院卷第50
        -66頁），是依實際狀況，買方並無口頭或默示與不動
        產經紀業者成立委由房屋仲介業者向屋主要約或議價契
        約之可能。證人即負責本件被告辛○○委由原告銷售之
        原告業務員甲○○到庭結證稱：「（法官：如果有客戶
        詢問價錢並要求帶看，這時跟你們公司是否已經成立契
        約？）只要客戶看到我們的廣告就可以到現場要求我們
        開門給他看，因為只是看而已，而且買方有考慮的時間
        點，所以不算跟我們公司成立契約。」等語。證人即98
        年8月間受僱於原告公司擔任店長之陳戊○○到庭結證
        稱：「（法官：依你們公司的制度，客戶要求帶看房屋
        並跟你們公司索取銷售房屋的資料，是否就是跟你們公
        司成立契約？）不是這樣，是明細給客戶而已，只是很
        少有人來拿基本資料，是有喜歡的人才會這麼做。」、
        「（法官：真的要跟你們成立契約，要簽何書面？）要
        約書。」、「（法官：依你們公司的制度，客戶可否只
        用口頭跟你們講就成立契約？口頭比較沒有，也沒有過
        ，一定要簽要約書或給付斡旋金，我們才會認為有成立
        合約跟屋主接洽。」等語（見本院卷第152頁反面、第1
        54頁正面），均證述必須簽立要約書或給付斡旋金始有
        與原告簽約之意；僅要求帶看房屋、索取資料，尚無委
        由原告代為向屋主要約或議價之意，原告此部分主張，
        並非可採。
      3.按如依情形，非受報酬即不為報告訂約機會或媒介者，
        視為允與報酬。未定報酬額者，按照價目表所定給付之
        。無價目表者，按照習慣給付，民法第566條定有明文
        。惟適用此條文之前提為雙方間合意成立居間契約者，
        始足當之。本件原告與被告己○○間並未合意成立居間
        契約，亦即被告己○○並無委由原告代為向被告辛○○
        要約或議價之意，原告亦未承諾代己○○向被告辛○○
        要約或議價，自無適用前揭規定之餘地。從而原告依民
        法第566條之規定，請求被告己○○給付原告312,000元
        報酬，難謂有據。
（二）系爭委託銷售契約第5條就服務報酬固約定：1.買賣成交
      者，受託人得向委託人收取服務報酬，其數額為實際成交
      價之百分之四。委託人簽認買方之議價委託書或要約書，
      或買方簽署買賣定金收款憑證者，視為買賣成交。2.委託
      人應於簽訂不動產買賣契約書面時，給付服務報酬總額之
      百分之七十，交屋時再給付百分之三十，並均以現金給付
      。買賣案件辦理價金履約保證者，委託人應付之服務報酬
      ，得於結案時由保證專戶支付（見本院卷第15頁）。惟本
      件原告與被告己○○間並未合意成立居間契約，亦即被告
      己○○並未簽立買方之議價委託書或要約書委由原告代為
      向被告辛○○要約或議價之意，原告亦未承諾代己○○向
      被告辛○○要約或議價，已如前述，是被告間嗣後即使有
      就系爭房地成立買賣之情事，要非因原告之媒介而成立。
      從而原告先位之訴依系爭委託銷售契約第5條之約定，請
      求被告辛○○給付原告584,000元報酬，難認有理由。
（三）綜上所述，被告間並非因原告之仲介而簽訂不動產買賣契
      約書，原告主張被告辛○○依系爭委託書第5條第1項之約
      定，需給付原告按買賣成交價4％計算之報酬；被告己○○依民法第566條之規定，應給付原告按買賣成交價2％計
      算之報酬，均於法無據。從而原告先位聲明請求被告辛○○給付原告584,000元報酬、被告己○○給付原告312,000
      元報酬，均無理由，應予駁回。
二、備位之訴
（一）原告是否係受被告辛○○之詐欺而為終止契約之意思表示
      ，於98年8月31日同意終止系爭委託書？
      1.按民法第529條規定，關於勞務給付之契約，不屬於法
        律所定其他契約之種類者，適用關於委任之規定。而居
        間契約係指當事人約定，一方為他方報告訂約之機會，
        或為訂約之媒介，他方給付報酬之契約而言，民法第56
        5條定有明文。是居間契約為勞務給付契約之一種，其
        與委任契約不同：居間之內容限於他人間行為之媒介
        ，且以有償為原則。居間人報酬之請求，以契約因其
        報告或媒介而成立者為限。所支出之費用非經約定，
        不得請求償還 (民法第568條)，從而居間契約之有關規
        定應優先於委任契約之規定而適用（最高法院79年台上
        字第579號判決參照）。準此，原告與被告辛○○間就
        委託銷售系爭房地之法律關係，在不違反強制規定之前
        提下，應優先依系爭委託銷售契約之約定，若未約定，
        則應適用關於居間之規定。查系爭委託銷售契約第4條
        第1款約定：「委託銷售期間自民國98年7月10日起至98
        年11月1日止。未記載委託銷售期間者，委託人得隨時
        以書面終止。本委託期間得經雙方書面同意延長之。」
        （見本院卷第15頁）。本件系爭委託銷售契約已載委託
        銷售期間，依上開條款之反面解釋，委託人不得隨時終
        止。再者，系爭委託銷售契約第10條約定：「本契約非
        經雙方同意，不得單方任意變更之；如尚未仲介成交前
        因可歸責於委託人之事由而終止時，委託人應支付受託
        人以委託總價百分之二計算之違約金，作為違約賠償。
        」（見本院卷第16頁）。內政部編定之不動產委託銷售
        契約書範本第10條亦規定：「本契約非經雙方書面同意
        ，不得單方任意變更之」（見本院卷第54頁）。良以受
        託人受委託仲介銷售標的後，為完成仲介事務，依一般
        情形，需從事市場調查，廣告企劃、買賣交涉、諮商服
        務的行為，必須支出相當之勞力時間費用，如委託人得
        憑己意任意終止，對受託人而言豈非毫無保障，有違公
        平原則。被告辛○○抗辯：系爭委任書不論係屬委任契
        約或居間契約，委任人或委託人依民法第549條第1項或
        依最高法院58年第2929號判例，類推適用第549條第1項
        ，得隨時終止契約云云，並非可採。準此，系爭委託銷
        售契約既已約定委託銷售期間，非經受託人同意，委託
        人不得隨時終止，如委託人因可歸責於己之事由欲隨時
        終止，應依前揭爭委託銷售契約第10條之約定給付違約
        金。
      2.本件被告辛○○之代理人謝志隆向原告表示欲終止系爭
        委託銷售契約，遂於98年8月31日由謝志隆給付原告之
        經紀營業員甲○○4萬元，並於系爭委託書第17條第3款
        簽名蓋章，載明系爭委託書自即日終止，此為兩造不爭
        執之事實。惟證人甲○○到庭結證稱：「（法官：《提
        示本院卷第17頁專任委託銷售契約書最後1頁，並告以
        要旨》，對終止委託契約記載部分，當時謝志隆是如何
        跟你說的？）98年8月31日謝志隆聯絡我與黃志豪到我
        們公司說有朋友要承租委託我們出售的房屋，所以要終
        止委託銷售買賣合約，並有支付4萬元的服務費。」、
        「（法官：當時有無請謝志隆出示任何證明或依你們的
        約定不需要出示證明，隨時都可終止委託契約，只要他
        給付委託仲介服務費的幾成即可？）沒有出示任何證明
        ，依約定委託人在委託期間未到之前，隨時可以書面方
        式跟我們終止委託，並提出證明，如租賃契約或自己居
        住，只要不是買賣，但委託人仍要給付我們總金額的2
        ％以補貼公司的廣告等人事成本費用。」、「（法官：
        本件謝志隆終止時為何不需出示任何證明？）系爭房子
        本來是要改套房出租學生，因為在銷售過程中約一個月
        多，系爭房子隔壁有一個較不好的鄰居，在系爭房子購
        買後面隔壁的鄰居不讓他做一個樓梯下去，學生就沒有
        辦法從後門出入，所以辛○○才想出售。因為他有成本
        的壓力，房屋還在貸款，所以當時雖然有跟謝志隆要求
        提出租賃證明，但他一直跟我們求情，所以我們才沒有
        叫他提出證明，並且跟他收4萬元的服務費，但是當時
        有跟他說不能有買賣的行為。」、「（法官：何時知道
        辛○○把系爭房地賣給其他人？）我們公司有客服部門
        ，於終止委託買賣後會對於標的進行調查，得知98年8
        月31日左右把系爭房子賣給他人，這是在99年1月4日調
        出系爭房子謄本得知的。」等語（見本院卷第153頁正
        反面），證述被告辛○○之代理人謝志隆於98年8月31
        日以有朋友要承租委託原告銷售之系爭房屋為由，終止
        系爭委託銷售買賣合約。參以原告提出之謝志隆於同日
        所簽收之服務費收據、成交紀錄單，其簽發收據之原由
        、抽佣說明欄分別記載：「出租」、「屋主朋友承租、
        解約」，堪認原告主張被告辛○○於98年8月31日向其
        表示終止系爭委託銷售契約時，係以系爭房屋業已出租
        朋友為由等情，應屬真實。
      3.被告辛○○自認：因士圓公司向被告辛○○表示欲仲介
        買方，被告辛○○以和原告簽有系爭委託書為由無法再
        行委任，士圓公司則表示與原告終止系爭委任書即可自
        行或另行委託他人出售，被告辛○○遂委由代理人謝志
        隆向原告說明原委，並表示欲終止契約，原告表明已花
        下大量人力、物力須給付4萬元始能終止契約…謝志隆
        於98年8月31日下午委請代書於系爭委託書上載明後，
        持系爭委託書至原告公司，由原告公司營業員甲○○和
        黃志豪將被告辛○○所執系爭委託書上有關終止契約及
        給付4萬元另行謄寫於原告所執之契約書後簽名，終止
        系爭委託書後，謝志隆隨即趕往士圓公司與被告己○○
        簽定系爭房地之不動產買賣契約，買賣價金為1,480萬
        元等語，堪認被告辛○○確係為達將系爭房地出售予被
        告己○○之目的，以已將系爭房屋出租予朋友之不實事
        項，令原告陷於錯誤，同意終止系爭委託銷售契約。是
        原告主張：被告辛○○之代理人謝志隆於98年8月31日
        向原告佯稱系爭房地已出租，並表示願依前開專任委託
        銷售契約書第17條第1、2款所定之月租金額支付相當於
        一個月租金之金額4萬元予原告，請求合意終止前開專
        任委託銷售契約云云，原告因而信以為真，陷於錯誤，
        由原告經紀營業員甲○○於98年8月31日與被告辛○○
        之代理人謝志隆於前開專任委託銷售契約書第17條第3
        款簽名載記自即日終止等情，信而有徵，應可採信。則
        原告主張依民法第92條之規定，以起訴狀繕本之送達即
        99年2月25日為撤銷受被告辛○○詐欺而為同意終止系
        爭委託銷售契約之意思表示，核屬有據。
（二）被告間買賣系爭房地之訂約日期，係本院卷第41-49頁不
      動產買賣契約書上載之98年8月31日抑或早於該日？買賣
      價金為何？
      原告主張：被告間就系爭房地所訂立不動產買賣契約書之
      訂約日期應係98年8月31日前，而非當日，且買賣價金係
      1,560萬元云云，惟為被告所否認，原告未舉證以實其說
      ，已難採信。依系爭房地登記謄本之記載 (見本院卷第
      85-88頁），被告間就系爭房地係於98年9月21日辦理所有
      權移轉登記，其登記原因為98年8月31日之買賣，被告己○○並於98年9月21日將系爭房地設定最高限額抵押權予
      玉山商業銀行股份有限公司（下稱玉山銀行）。而被告己○○以系爭房地向玉山銀行抵押貸款所檢附之不動產買賣
      契約書，足以證明被告間確係於98年8月31日簽訂買賣契
      約買賣系爭房地，買賣價金為1,480萬元（見本院卷第143
      -148頁）。證人即為被告間辦理系爭房地過戶事宜之代書
      庚○○到庭結證稱：上開不動產買賣契約書確係其幫被告
      間辦理買賣過戶之契約書，係士圓公司請其幫忙配合的等
      語（見本院卷第155頁反面）。證人即仲介被告間買賣系
      爭房地之士圓公司業務員乙○○到庭結證稱：被告間買賣
      系爭房地之成交價格為1,480萬元等語（見本院卷第156頁
      正面），足證被告抗辯：其等之間係於98年8月31日簽訂
      買賣契約買賣系爭房地、買賣價金1,480萬元等語，應可
      採信。
（三）被告間成立之不動產買賣行為是否符合系爭委託書第11條
      第1款第1、2目約定違約之情形？原告主張被告辛○○依
      該約定需支付原告按委託總價6％計算之報酬，有無理由
      ？
      1.系爭委託銷售契約第11條就違約之處罰約定：「委託人
        如有下列情形之一者，視為受託人已完成仲介之義務，
        委託人仍應支付受託人以委託銷售總價百分之六計算之
        服務報酬，並應全額一次付予受託人：1.委託期間內，
        委託人自行將房地產標的物出售、出租或經由第三人介
        紹或其他類似之銷售行為者。」（見本院卷第16頁）。
        參酌內政部所編定之不動產委託銷售契約書範本第11條
        第1款第1目亦有：「委託人如有下列情形之一者，視為
        受託人已完成仲介之義務，委託人仍應支付第5條約定
        之服務報酬，並應全額一次付予受託人：1.委託期間內
        ，委託人自行將不動產標的物出售或另行委託第三者仲
        介者。」（見本院卷第54頁）。且受託人受委託仲介銷
        售標的後，為完成仲介事務，依一般情形，需從事市場
        調查，廣告企劃、買賣交涉、諮商服務的行為，必須支
        出相當之勞力時間費用，如委託人於委託期間內得自行
        將不動產標的物出售或另行委託第三者仲介出售，對受
        託人而言豈非毫無保障，有違公平原則。本件原告受託
        期間亦製作宣傳單（DM），利用各種媒體進行廣告、促
        銷，並有接洽、帶看多組買方，有原告提出之售屋資料
        、報紙廣告、DM、值班日誌為證（見本院卷第89-102頁
        ）。是上開條款雖然定型化約款，但符合平等互惠原則
        、誠信原則，並無民法第247條之1及消費者保護法第11
        條、第12條等所列顯失公平等情形，自有拘束系爭委託
        銷售契約雙方當事人之效力。被告辛○○抗辯：上開定
        型化約款無效云云，並非可採。
      2.查被告之間係於98年8月31日簽訂買賣契約買賣系爭房
        地，已如前述，當日原告雖曾同意被告辛○○終止系爭
        委託銷售契約，然該同意之意思表示業經原告以受詐欺
        為由依法撤銷在案，已如前述，則被告之間於98年8月
        31日簽訂買賣契約買賣系爭房之行為，自堪認係在委託
        期間內，委託人即被告辛○○自行將不動產標的物即系
        爭房地出售，且係經由第三人即士圓公司之業務員乙○○仲介而出售，此經證人乙○○到庭證述屬實（見本院
        卷第156正面至157頁正面），依前揭約款，視為原告已
        完成仲介任務，原告依前揭條款，請求被告辛○○支付
        原告以委託銷售總價百分之六計算之服務報酬，核屬有
        據。惟被告間買賣系爭房地之價格為1,480萬元，已如
        前述，其百分之六為888,000元，被告辛○○先前已給
        付原告4萬元，經扣除後（扣除部分為原告之主張，見
        本院卷第12頁），原告得請求被告辛○○給付之服務報
        酬為848,000元。從而原告備位之訴依系爭委託銷售契
        約書第11條第1款第1目之約定，請求被告辛○○給付報
        酬896,000元，於848,000元及自起訴狀繕本送達被告辛○○之翌日即99年2月26日起至清償日止按週年利率百
        分之五計算之利息之範圍內，於法有據，應予准許；逾
        此範圍之請求於法無據，應予駁回。原告備位之訴依系
        爭委託銷售契約第11條第1款第1目之規定請求被告辛○○給付既經准許，無須再審酌其依同條款第2目之規定
        請求被告辛○○為同一給付是否有理由，併予敘明。
三、原告及被告辛○○分別陳明願供擔保聲請宣告假執行及免為
    假執行，就原告勝訴部分，經核於法均無不合，爰分別酌定
    相當擔保金額准許之。至原告敗訴部分，其假執行之聲請亦
    失所依附，應併駁回之。
四、本件事證已臻明確，兩造其餘攻擊防禦方法，核與判決結果
    不生影響，爰不逐一論述。
伍、訴訟費用負擔、宣告假執行及免為假執行之依據：民事訴訟
    法第79條、第390條第2項、第392條第2項。
中    華    民    國    99    年    6     月    30    日
                  民事第三庭    法  官  黃渙文
正本係照原本作成。
如對本判決上訴，須於判決送達後20日內向本院提出上訴狀（須
附繕本）。
中    華    民    國    99    年    6     月    30    日
                                書記官

司法院資訊處製作；財團法人民間司法改革基金會備份。
